【裁判字號】    90,重訴,690
【裁判日期】    950807
【裁判案由】    損害賠償
【裁判全文】
臺灣臺中地方法院民事裁定            90年度重訴字第690號
    原      告  台中商業銀行股份有限公司
    法定代理人  巳○○
    訴訟代理人  蘇顯騰  律師
    被      告  乙○○
                丑○○
                丙○○○○○○.
                戌○○
                子○○
                丁○○
                寅○○
                壬○○
                戊○○○○○○.
                亥○○
                卯○○
                己○○
                癸○○
                庚○○
                天○○
                午○○
                酉○○
    上      一
    訴訟代理人  許盟志  律師
    複  代理人  辰○○
    被      告  申○○
                辛○○
                未○○
上當事人間請求損害賠償事件，本院裁定如下：
    主      文
原告之訴及假執行之聲請均駁回。
訴訟費用由原告負擔。
    理      由
一、原告起訴意旨略以：訴外人曾正仁、葉春樹、黃祝、甲○○
    、張小華、賴惠伶、黃碧玉、楊淑瑤、游秋芹等人都是廣三
    集團的核心分子，在民國（下同）八十七年十一月間，就知
    慶等六家公司違法授信案（貸款金額新台幣〈下同〉7,450,
    000,000元）、台中商銀信託部投資小組購買順大商股票違
    法投資案（1,746,661,000元）、委託台中商銀證券經紀商
    買進股票違約交割案（2,040,087,324元）等三案，均參與
    或分擔犯罪行為的一部或全部（以上三案金額合計11,236,
    748,324元），對原告就三案所受之損害11,236,748,324元
    應負共同侵權行為人之責任。
二、曾正仁等廣三集團核心分子為了炒作股票（先前以順大裕質
    押借款，因遭空頭打壓，為免遭斷頭，必須維持順大裕股票
    在一定之價位），除向券商的營業員借用人頭帳戶進行炒作
    外，並利用自己企業員工、員工親屬及公司作為人頭戶，即
    被告乙○○、丑○○、丙○○○○○○、戌○○、子○○、
    丁○○、未○○、壬○○、戊○○○○○○、亥○○、卯○○、己○○、癸○○、庚○○（為曾正仁廣三集團旗下之員
    工）、午○○、辛○○、寅○○（分別為該集團員工葉春樹
    之姊、楊淑瑤之夫、陳靜君之妹）、天○○（承攬廣三集團
    辦公室清潔工作之往來對象）、申○○、酉○○（曾正仁五
    嫂蔡美月之父、妹），被告乙○○等明知曾正仁等廣三集團
    核心分子利用人頭戶炒作股票，基於幫助之意思，默許其使
    用股票帳戶及金融機關帳戶。八十七年十一月十日廣三集團
    買進順大裕股票，同月十三日應交割時，即由廣三集團以知
    慶公司向原告台北分行違法貸得之1,500,000,000元的一部
    分輾轉匯入借用的人頭戶辦理交割，交割取得的股票，隨即
    又在同月二十一、二十三、二十四日全數賣出，賣出股票同
    時，又以廣三集團在原告證券商所開立的人頭戶大量買進順
    大裕股票（依訴外人蔡美月在刑事案件中所提供之廣三集團
    八十七年十一月二十一、二十三、二十四日買盤、賣盤統計
    資料總共有王博泉等四十九個人頭戶），買盤則拒不交割（
    八十七年十一月二十四、二十五、二十六日買盤違約交割總
    計金額8,432,264,526元。以上違約交割案件發生，是因為
    廣三集團為護盤而向原告台北分行違法貸款，經人向中央金
    檢單位檢舉，央行派員於十二月十九日至二十三日實施金融
    檢查發現違法貸款之事，並因為劉松藩約見央行總裁彭准南
    闢室密商，引起媒體注意。廣三集團見事跡即將敗露，順大
    裕股票必將崩盤損失慘重，廣三集團原先在二十一、二十三
    、二十四日一手買進、一手賣出之股票，臨時於八十七年十
    一月二十四日凌晨決議：「賣出的部分領取股款，買進的部
    分拒不交割」，將損失套給買盤的券商）。而證券商之營業
    員依廣三集團之指示，將人頭戶賣出的順大裕或中企股票取
    得的款項，從帳戶內提出，而予以收受、匿藏，或轉作沖銷
    其他人頭戶買盤的交割款，或購買公債，使原告受到損害。
    各被告人頭戶及證券商之營業員，與廣三集團核心分子有共
    同之犯意聯絡與行為之分擔，在法律上是共同正犯或幫助犯
    ，與廣三集團核心分子對原告共負連帶賠償責任。被告等人
    行為，使曾正仁等人可以利用其名義，從事違反證券交易法
    之犯罪行為，造成原告之損害，被告間雖無犯意聯絡，個別
    間之幫助行為，均構成對原告損害之共同原因。為此爰依侵
    權行為損害賠償之法律關係請求。
三、按當事人之法定代理人其代理權消滅者，應由有代理權之法
    定代理人承受訴訟，此觀民事訴訟法第一百七十條之規定自
    明。查本件訴訟於原告起訴後，其法定代理人由潘隆政變更
    為巳○○，依前開說明，應予准許。
四、按因犯罪而受損害之人，於刑事訴訟程序得附帶提起民事訴
    訟，對於被告及依民法負賠償責任之人，請求回復其損害，
    此為刑事訴訟法第四百八十七條第一項所明定，又該條所定
    附帶民事訴訟之對象，除刑事被告外，固兼及依民法負賠償
    責任之人。惟該條項所稱之「依民法負賠償責任之人」，係
    指該刑事案件中依民法規定應負賠償責任之人而言。故附帶
    民事訴訟之原告所主張之共同加害人，必以在刑事訴訟程序
    中經認定係共同侵權行為之人，始得謂為依民法負賠償責任
    之人，否則對之提起是項附帶民事訴訟，即難謂為合法（參
    照最高法院八十八年度台附字第二十三號判決、八十七年度
    台抗字第二七八號裁定）。
五、原告提起刑事附帶民事訴訟請求被告人頭戶賠償損害，係以
    被告人頭戶與曾正仁等廣三集團核心分子有犯意聯絡，或雖
    無犯意聯絡個別間之幫助行為，均構成對原告損害之共同原
    因，與廣三集團核心分子對原告共負連帶賠償責任為由，但
    ：
  (一)原告於廣三案所受之損害計有：(1)知慶等六家公司違法貸款
    7,450,000,000元，此部分是由原告以金錢（貨幣）撥入知
    慶等六家公司（或廣三集團）指定之帳戶。(2)原告信託部投
    資小組購買順大裕股票1,746,661,000元，此部分亦是原告
    以金錢支付股款進行交割。(3)廣三集團以人頭戶向原告證券
    經紀商委託買進股票，嗣因違約交割，致原告依約向證券交
    易所支付股款2,040,087,324元，無法取回，此部分也是金
    錢之支出，均非特定的權利受到侵害。而貨幣是典型的消費
    物，其所有權與占有融為一體，貨幣占有之取得，即為貨幣
    所有權之取得，貨幣占有之喪失，即為貨幣所有權之喪失。
    原告上開三項貨幣支出後，即喪失對於貨幣之所有權，對於
    事後廣三集團以上開款項轉得的財物（包含以人頭戶買進的
    順大裕股票、賣出順大裕股票所得之價款），原告並無所有
    權。且原告前述之損害均為金錢之支出，則相關侵權行為損
    害賠償請求權之成立，原則上以民法第一百八十四條第一項
    後段所定：「故意以背於善良風俗之方法，加損害於他人者
    亦同」，為要件。
  (二)原告泛稱被告人頭戶與廣三集團核心分子有犯意聯絡，或雖
    無犯意聯絡個別間之幫助行為，均構成對原告損害之共同原
    因，但本院八十八年度訴字第五二八號刑事案件中所認定廣
    三集團核心分子曾正仁等之犯罪行為，從掏空順大裕公司、
    知慶等六家公司向原告違法貸款7,540,000,000元、原告放
    審會、常董會紀錄登載不實、非法拉抬順大裕股票價格、違
    約交割、內線交易，到在台灣證券交易所記者會說明不實等
    行為，範圍十分廣泛，並非所有行為各人頭戶均參與其中；
    細觀本院刑事判決認定之犯罪行為，各人頭戶經刑事判決認
    定之事實如下：
    (1)被告乙○○、丑○○、丙○○○○○○、戌○○、子○○
      、丁○○、寅○○、壬○○、戊○○○○○○、亥○○、
      卯○○、己○○、癸○○、庚○○、天○○、午○○、酉
      ○○、申○○、辛○○、未○○等人，明知曾正仁於八十
      七年十一月十、十一、十三、二十一、二十三日，對順大
      裕公司之股票進行拉抬股價之炒作行為，竟基於幫助之犯
      意，提供渠等在證券商之股票帳戶及股票交割之金融機關
      帳戶，供曾正仁買賣順大裕股票，因認渠等所為涉有幫助
      違反證券交易法第一百五十五條第一項第四款之罪嫌。
    (2)曾正仁等人於八十七年十一月間炒作順大裕股票之犯行，
      除違反證券交易法第一百五十五條第一項第四款外，亦違
      反同法第一百五十五條第一項第三款，及同法第一百五十
      五條第一項第一款違約交割之規定，因認被告乙○○、丑
      ○○、丙○○○○○○、戌○○、子○○、丁○○、寅○○、壬○○、戊○○○○○○、亥○○、卯○○、己○○
      、癸○○、庚○○、天○○、午○○、酉○○、申○○、
      辛○○、未○○等人，涉有幫助違反證券交易法第一百五
      十五條第一項第一、三款之罪嫌。
    (3)按檢察官起訴被告未○○涉嫌證券交易法第一百五十五條
      第一項第二款、第一百七十一條規定之幫助犯罪嫌，而八
      十九年七月十九日修正公布證券交易法業已刪除第一百五
      十五條第一項第二款之規定，原審（本院八十八年度訴字
      第五二八號）依法應對被告未○○為「免訴之判決」，然
      原審以變更檢察官起訴法條之方式，而判處被告未○○違
      反證券交易法第一百五十五條第一項第六款、第一百七十
      一條規定之幫助犯罪刑，容有「未受請求之事項予以判決
      」之當然違背法令事由。
    (4)最高法院九十二年台上字第六二三號判決指出「而借用人
      頭帳戶使用，或因營業員為增加業績，或因投資人為增加
      融資額度，或為節稅，不一而足，要難以帳戶出借，即認
      有共同炒作股票之情」，被告等人雖因為廣三企業集團之
      職員或職員之親友，經集團要求開立帳戶供集團使用，但
      被告等人非但未被告知帳戶要如何使用，亦未被告知帳戶
      會如何買賣順大裕公司股票，更不知廣三企業集團有無操
      縱、炒作順大裕公司股票之情事，是被告等人絕無幫助炒
      作順大裕公司股票之意思。原審判決以被告等人提供帳戶
      與廣三企業集團使用，即判處被告等人幫助犯之罪刑，確
      有違誤。而且炒作股票者非僅單純買賣股票，其間猶須有
      一定之計畫，自更非出借人頭帳戶之被告等人所得知悉，
      從而即不能僅因廣三集團有使用被告等人提供之人頭帳戶
      ，遽謂被告等人有幫助廣三集團操縱或炒作順大裕公司股
      票之犯行，應無疑義。
    (5)次按證券交易法第一百五十五條第一項第三款規定「對於
      在證券交易所上巿之有價證券，不得有意圖抬高或壓低集
      中交易市場某種有價證券之交易價格，與他人通謀，以約
      定價格於自己出售，或購買有價證券時，使約定人同時為
      購買或出售之相對行為」，至少須有二個以上平行、對等
      之行為主體，以抬高或壓低某種有價證券之交易價格為目
      的，經相互通謀後（通常均有特殊利益之交換），在相同
      期間，以約定價格於自己賣出或買進有價證券時，使約定
      之對方同時為買進或賣出之相對行為，而由其中一方藉抬
      高或壓低該有價證券之交易價格，套取不法差價利益。查
      曾正仁等人固有利用被告乙○○等人頭帳戶買賣順大裕股
      票，然於曾正仁等人之外，並無與其平行、對等之主體存
      在，而於廣三集團異常大量買超時，相對於廣三集團，配
      合以約定之價格在相近期間大量賣超，致對於拉抬順大裕
      股票之價格有顯著性影響，曾正仁等人並未涉有證券交易
      法第一百五十五條第一項第三款之罪嫌，業經本院以九十
      年度上重訴字第二一號判決在案，則被告乙○○等人即無
      由構成此部分（即第三款）之幫助犯。
    (6)本件並無積極、充份之證據可資證明被告乙○○、丑○○
      、丙○○○○○○、戌○○、子○○、丁○○、寅○○、
      壬○○、戊○○○○○○、亥○○、卯○○、己○○、癸○○、庚○○、天○○、午○○、酉○○、申○○、辛○○、未○○等人提供人頭帳戶予廣三集團使用，有何幫助
      曾正仁等人違反證券交易法第一百五十五條第一項第四款
      拉抬股價之犯意；有何幫助曾正仁等人違反證券交易法第
      一百五十五條第一項第一款、第三款之犯意，被告等人此
      部分之幫助犯行，尚屬不能證明。經台灣高等法院台中分
      院九十年度上重訴字第二十號刑事判決，就被告乙○○等
      人於八十七年十一月十、十一、十三、二十一、二十三日
      ，幫助違反修正前證券交易法第一百五十五條第一項第一
      、三、四款之部分，諭知無罪之判決。
六、從以上所述，本件原告起訴之被告乙○○、丑○○、丙○○○○○○、戌○○、子○○、丁○○、寅○○、壬○○、戊○○○○○○、亥○○、卯○○、己○○、癸○○、庚○○
    、天○○、午○○、酉○○、申○○、辛○○、未○○等人
    頭戶，並非在刑事訴訟程序中經認定係共同侵權行為之人，
    原告提起本件附帶民事訴訟，請求共同侵權行為人被告乙○○等人頭戶連帶賠償損害，即非合法，且不因刑事庭移送民
    事庭而有異，故依法裁定駁回之。
七、結論：原告之訴為不合法，依民事訴訟法第二百四十九條第
    一項第六款、第九十五條、第七十八條裁定如主文。
中    華    民    國    95    年    8    月    7     日
                  民事第二庭    法  官  呂明坤
正本係照原本作成。
如不服本裁定應於送達後10日內向本院提出抗告狀，並繳納抗告
費新臺幣1,000元。
中    華    民    國    95    年    8    月    7     日
                                書記官


司法院資訊處製作；財團法人民間司法改革基金會備份。
